臺灣板橋地方法院刑事判決　　　　　　　96年度訴字第2984號
公　訴　人　臺灣彰化地方法院檢察署檢察官
被　　　告　甲○○
上列被告因違反毒品危害防制條例案件，經檢察官提起公訴（
96年度毒偵字第3582號），本院判決如下：
    主    文
本件公訴不受理。
    理    由
一、公訴意旨略以：甲○○前於民國89年1 月間因施用毒品案件
    ，經依臺灣板橋地方法院裁定送觀察、勒戒後，認無繼續施
    用毒品之傾向，於同年1 月21日執行完畢釋放，並由臺灣板
    橋地方法院檢察官於同日以89年度毒偵字第341 號為不起訴
    處分確定；再於同年9 月間因施用毒品案件，經依臺灣臺北
    地方法院裁定送觀察、勒戒後，認無繼續施用毒品之傾向，
    於同年10月6 日執行完畢釋放，並經臺灣臺北地方法院檢察
    署檢察官於同日以89年度毒偵字第2961號為不起訴處分確定
    。復於95年間因傷害案件，經臺灣板橋地方法院以95年度簡
    上字第71號判處有期徒刑3 月確定，甫於95年12月7 日易科
    罰金執行完畢。詎甲○○猶未戒除施用毒品之惡習，竟再基
    於施用第一級毒品海洛因（下稱海洛因）及第二級毒品甲基
    安非他命（下稱甲基安非他命）之犯意，分別為下列犯行：
    (1)於96年5 月7 日凌晨零時25分許經警採集尿液之前回溯26
    小時內之某時（不含公權力拘束期間），在不詳地點，施用
    海洛因；(2)另於96年5 月4 日晚間8 時許，在其位於臺北縣
    三重市○○街33號3 樓居處，施用甲基安非他命。嗣於96年
    5 月6 日晚間10時許，警方在臺北縣三重市○○路○ 段與自
    強路口附近，發現甲○○行跡可疑，遂實施臨檢盤查，經甲
    ○○主動交出手中持有之甲基安非他命1 小包（淨重0.2 公
    克），始查悉上情。因認被告涉犯毒品危害防制條例第10條
    第1、2項施用第一、二級毒品罪嫌云云。
二、按起訴之程序違背規定，應諭知不受理判決，並得不經言詞
    辯論為之，刑事訴訟法第303條第1款、第307條分別定有明
    文。次按毒品危害防制條例第20條、第23條於92年7月9日修
    正公布，自93年1月9日施行，其修正理由主要係認觀察、勒
    戒或強制戒治執行完畢後，五年後再犯施用毒品者，顯見前
    所實施之觀察、勒戒或強制戒治已足以遮斷其施用毒品之癮
    ，為期自新及協助其斷除毒癮，對此五年後再犯者仍適用初
    犯之規定，即先經觀察、勒戒、強制戒治之程序，且為配合
    簡化施用毒品犯之刑事處遇程序，並鑑於經觀察、勒戒或強
    制戒治執行完畢釋放後，五年內再犯者，其再犯率甚高，原
    據以實施之觀察勒戒及強制戒治既已無法收其實效，自應施
    以刑事處遇。詳言之，倘施用毒品者係前經觀察、勒戒或強
    制戒治等治療程序執行完畢，「五年後」始再施用毒品者，
    因認前所執行之觀察、勒戒或強制戒治足收戒除毒癮之效，
    自應重新先經觀察、勒戒或強制戒治等治療程序，並於治療
    程序執行完畢後由檢察官直接為不起訴處分，毋庸對之追訴
    處罰。反觀，如五年內「再犯」之情形，因其先前所為治療
    程序顯未能收戒除毒癮之實效，且考量施用毒品者之再犯率
    偏高，乃簡化其刑事處遇程序，而對之直接追訴處罰，不再
    施以保安處分之治療程序，是現行毒品危害防制條例所採「
    初犯」與「再犯」之界分，乃側重於觀察、勒戒或強制戒治
    等治療程序是否確實收其成效。因之，對於所謂「初犯」與
    「再犯」之區別，除應視其是否於觀察、勒戒或強制戒治執
    行完畢釋放後，五年後再犯者外，所謂「觀察、勒戒或強制
    戒治執行完畢」，亦應以「最近一次」所施予觀察、勒戒或
    強制戒治程序之成效以資判斷，而非「第一次」之觀察、勒
    戒或強制戒治程序，如此方能貫徹現行毒品危害防制條例之
    修正立法意旨，合先敘明。
三、經查，被告甲○○前於89年1 月間因施用毒品案件，經法院
    裁定觀察、勒戒後，因認無繼續施用毒品傾向，於89年1 月
    21 日 釋放；復於同年9 月間因施用毒品案件，再經法院裁
    定觀察、勒戒後，因認無繼續施用毒品傾向，於89年10月6
    日釋放等情，有臺灣高等法院被告前案紀錄表1 份在卷可據
    。本件依前揭公訴意旨所載被告施用第一級毒品犯罪時間為
    96年5 月7 日凌晨零時25分許經警採集尿液之前回溯26小時
    內之某時（不含公權力拘束期間），被告施用第二級毒品犯
    罪時間為96年5 月4 日晚間8 時許，距被告觀察、勒戒後，
    因認無繼續施用毒品傾向而釋放之日即89年10月6 日，均已
    逾五年，揆諸上開說明，即屬毒品危害防制條例第20條第3
    項所定觀察、勒戒執行完畢釋放後「五年後再犯」之情形，
    顯見前所執行之觀察、勒戒或強制戒治足收戒除毒癮之效，
    自應依同條例第20條、第23條之規定，重新先經觀察、勒戒
    或強制戒治之程序。基此，本案公訴人既未依前開規定先行
    聲請法院裁定將被告送觀察、勒戒或強制戒治，即遽將被告
    提起公訴，揆諸前開說明，其起訴程序顯屬違背規定，爰不
    經言詞辯論，逕諭知不受理之判決。
四、另臺灣板橋地方法院檢察署96年度毒偵字第6584、9039、92
    51、9450號移送併辦意旨書雖認上開各案之施用第一、二級
    毒品行為與本件之施用第一、二級毒品行為係屬集合犯而為
    包括上一罪云云，惟本案起訴部分既經本院為不受理判決，
    上開移送併案審理部分與起訴部分即難認有何包括上一罪關
    係，本院自無從併為審理，應退回原移送併辦機關，另為適
    法之處理，附此敘明。
據上論斷，應依刑事訴訟法第303條第1款、第307條，判決如主
文。
中　　華　　民　　國　　96　　年　　12　　月　　31　　日
                刑事第十一庭  審判長法官  徐蘭萍
                              法      官  林淑婷
                              法      官  邱景芬
以上正本證明與原本無異。
如不服本判決應於收受本判決後十日內向本院提出上訴書狀，其
未敘述上訴理由者，並得於提起上訴後十日內向本院補提理由書
狀（均須按他造當事人之人數附繕本）「切勿逕送上級法院」。
                              書  記  官  曾千庭
中　　華　　民　　國　　96　　年　　12　　月　　31　　日
